【裁判字號】    90,上訴,874
【裁判日期】    901011
【裁判案由】    妨害自由等
【裁判全文】
臺灣高等法院臺南分院刑事判決               九十年度上訴字第八七四號    ｇ
      上  訴  人
      即  被  告  乙  ○  ○
右上訴人因妨害自由等案件，不服臺灣嘉義地方法院八十八年度訴字第二二七號中華
民國九十年四月十日第一審判決（起訴案號：臺灣嘉義地方法院檢察署八十八年度偵
字第一四九五號），提起上訴，本院判決如左：
      主      文
上訴駁回。
      事      實
一、乙○○於民國（下同）八十四年間因犯重利罪，經臺灣嘉義地方法院判處有期徒
    刑五月，如易科罰金以銀元三百元折算一日確定，於同年七月十七日執行完畢，
    猶不知悔改，竟再為下列之犯罪行為：
    （一）自八十六年底起，由乙○○在聯合報四十八版刊登「支票借您00000
          000」廣告，將電話轉接至周自強申請而由乙○○持用之000000
          0000號行動電話（周自強部分原審通緝中另結），並由綽號「阿發」
          之成年男子以每張新臺幣（下同）三千至三千五百元不等之代價提供無法
          兌現之人頭支票給乙○○，乙○○再僱用周自強販賣，約定周自強每賣一
          張支票獲取三百元之酬金。乙○○、綽號「阿發」之成年男子、周自強等
          人明知其持有之人頭支票，並無清償能力，猶共同意圖以詐術得財產上不
          法利益，而基於概括犯意聯絡，由乙○○連續以每張新台幣（下同）五千
          元之價格販賣人頭支票給知情之甲○○（按：甲○○雖稱每張支票以六千
          元購買，惟被告乙○○供稱係每張支票以五千元出售，本院依有利於被告
          之陳述認定為每張五千元），而甲○○亦基於共同概括犯意聯絡，自八十
          六年十二月間起，至八十七年八月間止，透過電話與乙○○聯絡以每張五
          千元之價格購得人頭支票十餘次，甲○○持向工作處所之眾信公司佯稱係
          客戶交付之支票，以此為詐術手段，在人頭票提示日屆至前用而掩飾其挪
          用之保管款項，詐得票面金額共一百五十四萬三千三百元之延期清償利益
          （甲○○詐欺得利等罪，業經臺灣雲林地方法院判處有期徒刑壹年陸月確
          定）。
    （二）乙○○又因甲○○積欠其借款未償還，且避不見面，另行起意，於八十八
          年二月十一日上午七時許，駕駛車牌號碼ＨＫ－五四九三號汽車前往雲林
          縣古坑鄉永昌村甲○○住處等候，在古坑鄉○○村村○道路發現正騎機車
          出門之甲○○，即駕車自後撞倒甲○○機車，並將甲○○強行押上車之非
          法方法，剝奪甲○○之行動自由後，載往嘉義縣民雄鄉文隆村高明釣魚場
          ，隨即以其所有之行動電話聯絡周自強，二人基於共同妨害自由與傷害之
          犯意聯絡，於同日上午十一時許在上開釣魚場內，逼債不著，共同對吳英
          賢加毆打，至中午十二時多，由乙○○押同甲○○載至雲林縣斗六市吳英
          賢前工作場所拿珠寶不得後，心生不滿而再載回高明釣魚場，再由乙○○
          持釣魚竿、周自強持水管繼續毆打，復將甲○○丟入魚池內，致甲○○受
          有頭部外傷腦震盪、頭皮挫傷、胸部腹部挫傷、兩上肢挫傷瘀血、頸部挫
          傷及背部多處挫傷等傷害。嗣將甲○○撈上岸後，乙○○復出言向甲○○
          恐嚇稱「如不還錢，就要讓你死得很難看，且不讓你回去」等語，使吳英
          賢心生畏懼，致生危害於安全。乙○○乃要求甲○○打電話回去告知其父
          親吳登印至少要準備數萬元，始能獲釋，甲○○於同日下午一時許打電話
          回家後，因吳登印一時未能籌得款項，乙○○與周自強二人乃開車將吳英
          賢押往嘉義市○○○街二十六號四樓三公寓內，繼續限制甲○○之行動自
          由，同日晚上十時許，周自強因故先行離去，乙○○復擬將甲○○載往他
          處，途經嘉義市○○○路與青年街口之全買大賣場前停車等待綠燈時，吳
          英賢乘隙跳車逃入全買大賣場內，並請店內職員幫忙報警，乙○○見狀隨
          即聯絡同有犯意聯絡之丙○○（即起訴書所指之詹宗和）與陳榮智二人到
          場，由丙○○在賣場入口守候、乙○○進入全買大賣場內找尋得甲○○後
          ，便強行將甲○○拉出賣場，押入駕駛車牌號碼Ｃ三─０九七八號在外守
          候之陳榮智車內，強行將甲○○載離現場，（丙○○、陳榮智二人業經原
          審各判處有期徒刑伍月確定），嗣甲○○再度聯絡到其父稱已借得五萬元
          ，乃由乙○○聯絡周自強叫計程車載甲○○回雲林縣古坑鄉住處取款。經
          民眾報案後，警方依Ｃ三─０九七八號之車牌號碼查獲得陳榮智涉案，乃
          循線追緝而查獲上情，並扣得乙○○所有之行動電話一支、毆打甲○○所
          用之水管及釣魚竿各一支、及自周自強身上扣得其自甲○○之父吳登印處
          所取得之五萬元、及乙○○與周自強二人販賣他人所用之人頭支票十八張
          、甲○○所簽發交付給乙○○之本票二張等物。
二、案經被害人甲○○訴由嘉義市警察局第一分局報請臺灣嘉義地方法院檢察署檢察
    官偵查起訴。
      理      由
甲、關於詐欺部分：
    一、訊據上訴人即被告乙○○固不否認於上開時、地刊登「支票借你、電話00
        00000」之廣告，並向綽號「阿發」之成年男子購買人頭支票販賣，惟
        矢口否認有詐欺犯行，辯稱：伊只借予甲○○三張人頭支票，惟屆期甲○○
        均自行繳款，並無退票，未曾販賣人頭支票予甲○○，亦未索取任何代價，
        絕無共同詐欺等語。
    二、惟查：甲○○確先後向被告乙○○購買人頭支票，並持以向其工作處所之眾
        信公司佯稱係客戶交付之支票，以此為詐術手段，在提示日屆至前用而掩飾
        其挪用之保管款項共一百五十四萬三千三百元，詐得上開款項之延期清償利
        益等情，業經甲○○自白不諱，而甲○○因購買上開支票所涉詐欺等罪亦經
        臺灣雲林地方法院判處有期徒刑壹年陸月確定在案，復有卷附支票影本、臺
        灣雲林地方法院八十八年訴字第二一○號判決一份在卷可佐（詳原審卷第三
        一四至三四七頁、第二八七頁）。即共同被告周自強亦承認幫被告李澤賣支
        票無誤（詳警卷第二十四頁、偵查卷第二十七頁、原審卷第十二頁），至被
        告乙○○雖辯稱其係自八十七年十二月底始從事販賣人頭支票之工作，然查
        被害人甲○○於偵審中則明確指訴，自八十六年底即有向乙○○購買過支票
        ，且扣案之支票票載日期皆係八十七年二月、三月及四月，是被告乙○○上
        開辯解，殊不足採，應認被害人甲○○所指訴之時間即八十六年十二月底，
        係屬真實。此外，復有聯合報廣告影本、人頭支票十八張在卷可憑，被告乙○○所辯未販賣人頭支票云云，自不足採信。
    三、按尚未拒絕往來惟不能兌現之人頭支票，支票上除加蓋發票人印文外，其餘
        票面金額、發票日期等應記載之事項均屬空白，則購買者任意填加日期、金
        額持向他人調現或購物，均屬不能兌現之支票，持以轉售第三人，而該第三
        人不問持以購物或轉售圖利，均在於向不特定人詐取財物，故出售人與買受
        人間自有犯意之聯絡（最高法院八十六年台上字第四七一五號判決、八十八
        年台上字第七七四號判決參照）。被告乙○○於原審審理中稱：「票是由阿
        發提供的。票壹張阿發賣我們三千至三千五百元。面額是空白的。我們賣的
        票是尚沒有被拒絕往來的人頭票，我再以壹張五千元賣出。．．．，他（指
        甲○○）知道這是人頭票，我沒有向他收取任何代價。他是用票調現金，票
        到期後，他會將錢存入，或者將票換回（原審卷第一九六頁），核與甲○○
        所供伊使用之支票均向乙○○購買，買的時候日期、金額均已填妥之情節相
        符（詳警卷第四十三頁、原審卷第三五九頁），依上開說明，被告乙○○出
        售不能兌現之支票予知情之甲○○使用，雖甲○○於支票屆期前，將錢存入
        帳戶使支票兌現、或拿現金換回支票，惟行為之始即有共同詐欺之犯意，並
        詐得支票屆期前之延期清償利益，已甚明確，雖甲○○方於支票屆期前，將
        錢存入帳戶使支票兌現、或拿現金換回支票，此僅係共同詐欺犯行之後的彌
        補方法，與詐欺犯行之成立無涉。
    四、按共同正犯之意思聯絡，並不限於事前有所謀議，即僅於行為當時有共同犯
        意之聯絡者，亦屬之，且其表示之方法，亦不以明示通謀為必要，即相互間
        有默示之合致，亦無不可。被告乙○○將人頭支票販售予甲○○，而甲○○
        買受人頭支票之目的，不問係購物或轉售圖利，均在於向不特定人詐取財物
        ，殆無疑義，亦為被告乙○○所明知，故被告乙○○出售人頭支票之時，即
        與買受人甲○○有犯意之聯絡甚明（最高法院八十八年台上字第七七四號判
        決參照）。
    五、查被告乙○○與甲○○共同以詐術得財產上不法之利益，核其所為係犯刑法
        第三百三十九條第二項詐欺得利罪，公訴人起訴被告乙○○係與甲○○、綽
        號「阿發」不詳年籍成年男子，共同犯刑法第三百三十九條第一項詐欺取財
        罪，尚有未洽，惟起訴基本事實同一，起訴法條應予變更。被告乙○○與同
        案共犯周自強、甲○○、不詳年籍成年男子「阿發」間，均有犯意聯絡及行
        為分擔，應依刑法第二十八條規定論以共同正犯。又其前後多次共同詐欺得
        利犯行，時間密接，犯罪基本構成要件相同，顯係基於概括之犯意反覆為之
        ，應依刑法第五十六條連續犯之規定論以一罪，並加重其刑。被告乙○○曾
        受如事實欄所示有期徒刑執行完畢，有臺灣嘉義地方法院檢察署刑案資料查
        註紀錄表、本院全國前案紀錄表、臺灣高等法院被告全國前案紀錄表各一份
        在卷可憑，於五年以內再犯有期徒刑以上之罪，為累犯，應依刑法第四十七
        條規定加重或遞加重其刑。扣案人頭支票十八張，係被告乙○○、周自強共
        同販賣所用之人頭支票，係供犯罪所用之物，且為被告乙○○所有，業經被
        告乙○○於警訊時陳明在卷（警訊卷第十一頁反面第二行），爰依刑法第三
        十八條第一項第二款沒收。扣案之本票二張，係告訴人甲○○簽發予被告乙○○清償債務之用，並非犯罪所得之物，故不另為沒收之宣告。
乙、妨害自由部分：
    一、訊據被告乙○○對甲○○積因欠其借款未償還，且避不見面，為討債故於八
        十八年二月十一日上午七時許，駕駛車前往雲林縣古坑鄉永昌村將甲○○載
        往嘉義縣民雄鄉文隆村高明釣魚場，因索債無著加以毆打一節，固不否認，
        惟否認有非法拘禁之犯行，辯稱：伊到雲林縣古坑鄉永昌村將甲○○宅前等
        候，甲○○見伊即駕車逃逸，伊自後追趕，嗣甲○○自行摔倒，伊將其扶起
        ，載往嘉義經其同意，並未開車撞他、沒有拘禁其自由，當天僅要解決租車
        行欠款的事等語。
    二、惟查被告乙○○於上開時地，如何駕車將甲○○撞倒後，押往嘉義縣民雄鄉
        文隆村高明釣魚場，再夥同周自強共同妨害告訴人甲○○自由、傷害、恐嚇
        等事實，業經被害人甲○○於警訊時、偵查及原審審理中指訴明確，並稱：
        「如不還錢，就要讓你死得很難看，且不讓你回去」等言語，因而心生畏懼
        而向其父吳登印求援，復經證人吳登印於警訊時及審理中證述屬實（警卷第
        四五頁以下、原審卷第卅九頁），即周自強亦坦承夥同乙○○共同毆打甲○○，並將甲○○押在嘉義市○○○街二十六號四樓三公寓內俾與其父商討債
        務無訛（詳警卷第十七頁至二十頁、原審卷第四十七頁、第四十八頁），另
        告訴人因遭被告乙○○、周自強毆打，受有頭部外傷腦震盪、頭皮挫傷、胸
        部腹部挫傷、兩上肢挫傷瘀血、頸部挫傷及背部多處挫傷等傷害，亦有陳仁
        德醫院驗傷診斷書一紙、受傷照片六幀、行動電話一支、水管及釣魚竿各一
        支、本票二張及吳登印領回五萬元出具保管書一紙在卷可稽，扣案附卷可稽
        （警卷第五十一頁至五十七頁）。
    三、被告乙○○又於八十八年二月十一日下午五時多，將告訴人甲○○押往嘉義
        市○○○街二十六號四樓三公寓內，迄當日晚上八時多，業經告訴人甲○○
        指訴：他們（指乙○○、周自強）把我帶到公寓後，把我鎖在一個小房間等
        語甚詳（原審判卷第二四三頁），被告乙○○雖辯以此段時間係在臥室（審
        判卷第二○○頁）內云云，然告訴人甲○○於遭被告乙○○、周自強毆打後
        ，如非被拘禁，在長達數小時之時間內，豈有不趁被告乙○○於臥室內時逃
        跑之理？是被告乙○○、周自強共同將告訴人私行拘禁於公寓內一情，亦足
        堪認定。
    四、同日晚上十時許，乙○○復擬將甲○○載往他處，途經嘉義市○○○路與青
        年街口之全買大賣場前停車等待綠燈時，甲○○乘隙跳車逃入全買大賣場內
        ，並請店內職員幫忙報警，乙○○復聯絡丙○○（即起訴書所指之詹宗和）
        與陳榮智二人，由丙○○在賣場入口守候、乙○○進入全買大賣場內找尋得
        甲○○後，便強行將甲○○拉出賣場，押入駕駛車牌號碼Ｃ三─０九七八號
        在外守候之陳榮智車內，強行將甲○○載離現場，嗣甲○○再度聯絡到其父
        稱已借得五萬元，乃由乙○○聯絡周自強叫計程車載甲○○回雲林縣古坑鄉
        住處取款等情，亦經告訴人甲○○指訴甚詳，核與業經判決確定之丙○○、
        陳榮智二人所供情節相符，被告乙○○與陳榮智、丙○○等共同妨害自由犯
        行亦堪認定。
    五、綜上，被告乙○○所辯無非事後卸責之詞，委無足採，本件事證明確，犯行
        應堪認定。
    六、按刑法第三百零二條之妨害自由罪，原包括私禁及以其他非法方法剝奪人之
        行動自由而言，所謂非法方法，當包括強暴、脅迫等情事在內。如於妨害自
        由行為繼續中，加以恐嚇，自屬包含於妨害行動自由之同一意念之中。縱其
        所為，合於刑法第三百零五條恐嚇危害安全之情形，仍應視為剝奪行動自由
        之部分行為，最高法院七十四年台上字第三四○四號判例可資參照，被告乙○○於妨害自由行為繼續中，恐嚇告訴人甲○○等犯行，自視為剝奪行動自
        由之部分行為，不另論罪。核被告乙○○所為，係犯有刑法第二百七十七條
        第一項傷害罪、第三百零二條第一項之私行拘禁罪，又按刑法第三百零二條
        第一項所謂其他非法方法剝奪人之行動自由，係對於同條項私行拘禁之補充
        規定，故將人私行拘禁，同條項既有明文，按之主要規定優於補充規定原則
        ，自不應宣告補充規定之罪名，最高法院三十年上字第一六九三號判例可資
        參照。被告乙○○、周自強將告訴人甲○○強押上車帶往高明釣魚場毆打等
        以非法方法剝奪行動自由行為，與拘禁甲○○於公寓之以私行拘禁行為間，
        依主要規定優於補充規定之原則，仍應僅論以私行拘禁罪。被告乙○○與同
        案被告陳榮智、丙○○、周自強，就所犯妨害自由罪其彼此間，被告乙○○
        就所犯傷害罪與同案共犯周自強彼此間，均有犯意聯絡及行為分擔，均應依
        刑法第二十八條規定論以共同正犯。被告乙○○與同案被告周自強所犯之妨
        害自由罪與傷害二罪間有方法結果之牽連關係，應依刑法第五十五條後段從
        一重之妨害自由罪處斷。又被告乙○○曾受如事實欄所示有期徒刑執行完畢
        ，有臺灣嘉義地方法院檢察署刑案資料查註紀錄表、本院全國前案紀錄表、
        臺灣高等法院被告全國前案紀錄表各一份在卷可憑，被告乙○○於五年以內
        再犯有期徒刑以上之罪，應依刑法第四十七條規定加重或遞加重其刑。扣案
        之行動電話機具係被告乙○○供聯絡妨害自由所用之物，且為被告乙○○所
        有，業經被告乙○○陳明在卷（審判卷第二○二頁），且扣押書上係載明所
        有人為乙○○，此亦有扣押書一份附於警卷可查，爰依刑法第三十八條第一
        項第二款規定宣告沒收。
丙、被告所犯犯詐欺得利罪及妨害自由等罪二罪，犯意各別，應分論併科。
丁、原審認被告所犯詐欺得利罪及妨害自由等罪之罪證明確，適用刑法第二十八條、
    第五十六條、第三百三十九條第二項、第二百七十七條第一項、第三百零二條第
    一項、第五十五條後段、第四十七條、第三十八條第一項第二款、第五十一條第
    五款，罰金罰鍰提高標準條例第一條前段，並審酌被告乙○○犯罪之動機、目的
    、販賣人頭票圖利，惡性非輕，長時間限制告訴人自由、傷害、恐嚇等手段兇狠
    及犯罪後態度等一切情狀，判處，詐欺得利罪部分有期徒刑壹年陸月，妨害自由
    部分有期徒刑肆年，並定應執行之刑為有期徒刑伍年伍月，復將扣案之行動電話
    壹支、人頭支票十八張，依法宣告沒收。扣案之本票二張，係告訴人甲○○簽發
    予被告乙○○清償債務之用，並非犯罪所得之物，故不另為沒收之宣告。認事用
    法俱無不合，量刑亦稱妥適，被告等上訴意旨否認犯罪，空言指摘原判決不當，
    並無可取，為無理由，應予駁回。
據上論斷，應依刑事訴訟法第三百六十八條判決如主文。
本案經檢察官吳忠賢到庭執行職務。
中    華    民    國      九十      年      十      月        十一      日
                                  臺灣高等法院臺南分院刑事第六庭
                                      審判長法官  楊    明    章
                                            法官  徐    宏    志
                                            法官  戴    勝    利
右正本證明與原本無異。
詐欺罪部分不得上訴。
妨害自由部分如不服本判決，應於判決送達後十日內向本院提出上訴狀，其未敘述理
由者並應於提出上訴狀後十日內向本院補提理由書（應附繕本)。
                                      法院書記官  吳    銘    添
中    華    民    國      九十      年      十      月        十二      日
附錄：本判決論罪科刑法條：
刑法第二百七十七條第一項：傷害人之身體或健康者，處三年以下有期徒刑、拘役或
                          一千元以下罰金。
刑法第三百零二條第一項：私行拘禁或以其他非法方法，剝奪人之行動自由者，處五
                        年以下有期徒刑、拘役或三百元以下罰金。
刑法第三百三十九條：意圖為自己或第三人不法之所有，以詐術使人將本人或第三人
                    之物交付者，處五年以下有期徒刑、拘役或科或併科一千元以
                    下罰金。
                    以前項方法得財產上不法之利益或使第三人得之者亦同。


司法院資訊處製作；財團法人民間司法改革基金會備份。
